臺灣高等法院臺南分院刑事判決　　　　　　九十一年度上訴字第一三七六號 孝股
　　上　訴　人　臺灣臺南地方法院檢察署檢察官
　　被　　　告　乙○○
右上訴人因被告誣告案件，不服臺灣臺南地方法院九十一年度訴字第九二三號中華民
國九十一年十月二十八日第一審判決（起訴案號：臺灣臺南地方法院檢察署九十一年
度偵字第六五四四號），提起上訴，本院判決如左：
    主  文
上訴駁回。
    理  由
一、公訴意旨略以：被告乙○○明知其於民國八十六年二月二十日，因駕駛車號ＧＡ
    －八三一號營業大貨車，在台南市○○路前，遭台南市警察局交通隊警員（以下
    簡稱警員）甲○○，以其違反道路交通管理處罰條例第二十九條第一項第一款（
    違規事實為「裝載廢土會同司機丈量內柜長四點七公尺、寬二點二公尺、高一點
    三公尺、核重二十一頓超重），當場開立南市警交八四（甲）字第四三一○九八
    號舉發違反道路交通管理事件通知單（下稱舉發通知單）一紙，旋交由乙○○當
    場確認無訛，並在上開舉發單上簽名後收執。詎乙○○竟基於意圖使前台南市警
    察局交通隊隊長（以下簡稱前隊長）吳順治及台南市警察局交通隊警員（以下簡
    稱警員）甲○○受刑事之處分之概括犯意，先後於九十一年四月一日及同年五月
    十三日，以其當時所載運者係「砂土」而非「廢土」，然上開舉發通知單內卻記
    載乙○○係載運「廢土」為由，連續向本署遞狀，對前隊長吳順治、警員甲○○
    二人提出偽造文書之告訴。因認被告涉犯刑法第一百六十九條第一項之誣告罪嫌
    等語。
二、按犯罪事實應依證據認定之，無證據不得推定其犯罪事實；又不能證明被告犯罪
    者，應諭知無罪之判決，刑事訴訟法第一百五十四條、第三百零一條第一項分別
    定有明文。次按刑法第一百六十九條第一項之誣告罪，以意圖他人受刑事或懲戒
    處分，而為虛偽之告訴、告發、報告者為要件，所謂虛偽係指明知無此事實故意
    捏造而言，若告訴人誤認有此事實或以為有此嫌疑，自不得指為虛偽，即難科以
    該條項之罪；又告訴人所訴事實，雖不能證明係屬實在，而在積極方面尚無證據
    證明其確係故意虛構者，仍不能遽以誣告罪論處；而如其報告之目的，在求判明
    是非曲直，並無使人受刑事或懲戒處分之請求，即與誣告罪之構成要件不符。又
    若有出於誤會或懷疑有此事實而為申告，以致不能證明其所訴之事實為真實，縱
    被訴人不負刑責，而告訴人本缺乏誣告之故意，亦難成立誣告罪名。最高法院四
    十年台上字第八八號、四十六年度臺上字第九二七號、五十五年台上字第八八八
    號、四十四年台上字第八九二號，分別著有判例可稽。綜上所述，足認誣告罪之
    構成須告訴人之告訴以意圖他人受刑事或懲戒處分，故意捏造一定之事實而為虛
    偽之告訴、告發或報告，且有積極證據足資證明係故意虛構，而非告訴人在求判
    明是非曲直或告訴人出於誤會或懷疑有此事實為要件。如僅有使他人受刑事或懲
    戒處分之意圖，或意圖他人遭受司法偵查之不利益濫行提起告訴，而未故意捏造
    一定之事實或無極證據足資證明係故意虛構，或告訴人僅在求判明是非曲直或係
    出於誤會或懷疑者即不該當誣告罪之構成。
三、公訴人認被告涉犯誣告犯行，係以被告提出之刑事告訴狀二份被告自承確有
    超載，明知舉發通知單之內容並無偽造之處，收受之時並無異議被告係因違規
    超載受罰，而非警員甲○○記載「廢土」二字而受罰，記載「廢土」抑或「砂土
    」二字並無任何關聯被告明知開立罰單之人為警員甲○○而非前隊長吳順治，
    其僅在罰單上用印而已，然被告恣意對前隊長吳順治提起告訴，主觀上顯有誣告
    之犯意等語為其主要憑據。訊之被告乙○○堅決否認有何誣告犯行，辯稱：其在
    告發單上簽名，係因其確有超載，後來發現記載廢土，有要求警員更正，但他們
    不予更正，因而提起本件告訴，當日其確係載砂土，並未誣告等語。
四、經查：
（一）被告於八十六年間駕駛富斗交通公司車號ＧＡ－八三一號營業大貨車在台南市
      ○○路，因超載為警員甲○○舉發之事實，為被告所是認，且於九十一年四月
      一日及同年五月十三日之告訴狀中並未否認。其所爭執點為其所裝載者究係「
      廢土」或「砂土」，依此足認被告對於因超載為警舉發及因超載而須受罰部分
      ，並無明知無此事實故意捏造，而為虛偽告訴之行為。
（二）再按被告並無自証無罪之義務，被告雖於九十一年六月二十日檢察官偵查中供
      稱：我不知道我載什麼東西等語，核與其於原審審理中供稱：我在開車時並不
      知道車上載什麼？後來我問同事，才知道是「砂土」不是「廢土」，因為他們
      在科學工業園區已經載運很久了，所以他們知道是砂土等語不符，但尚難僅依
      被告前後所供之不符，即「率認其於告訴警員甲○○偽造文書時，係基於誣告
      之故意，並有捏造不實之事項」。且查依道路交通管理處罰條例第二十九條之
      規定，該條所規範者為車輛之裝載，即車輛因超載而須受處罰，至於其所裝載
      者究為何物，與該處罰條文無關。而「砂土」或「廢土」其差別在該土是否有
      再利用之價值，如再加以使用者，稱之為「砂土」未再利用者稱之為「廢土」
      二者物理上之屬性並無不同，縱認被告為警舉發當時告知員警其所裝載者為「
      砂土」，而員警故意將其記載為「廢土」，亦無構成所謂「偽造文書」之可能
      。另依警員甲○○偵查中所稱「（當時對乙○○開紅單載明廢棄土），情形如
      何）我記得是從科工區載出來，是挖出來的土，且從南科挖出來大概都是棄土
      」等語（見他字第二六二號九十一年四月十一日訊問筆錄），則被告當日所載
      運之土究係「廢棄土」，抑或是「砂土」，警員甲○○並無法確定，是縱認被
      告前開所辯不符，亦難以此即認「被告確有虛捏事實，而為誣告」之情。
（三）末查：被告於九十一年十月十四日原審審理中供稱：「舉發現場有二個人，我
      不知道他們的姓名，我就依舉發通知單上記載的姓名告」等語，再參酌前隊長
      吳順治之職章係蓋於舉發通知單上之「主管職名章」欄內，職章內記載「違規
      單用章、隊長吳順治」等語，被告尚難依此即判斷隊長吳順治即為台南市警察
      局交通隊之隊長，並無至現場親自指揮交通舉發違規之可能，依此被告應非明
      知前隊長吳順治未到場舉發而故意捏造前隊長吳順治到場舉發之事實。被告僅
      係懷疑隊長吳順治有在場舉發之可能而為申告。
（四）綜上所述，足認被告雖有提起前開告訴，然並未故意捏造不實之事項，揆諸前
      開判例意旨，自難認被告有何誣告之事實；此外，復查無其他積極證據足資證
      明被告故意虛構事實而為誣告，應認不能証明被告犯罪。
五、原審以不能証明被告犯罪，而為被告無罪判決之諭知。本院經核原判決認事用法
    ，並無不合。檢察官上訴意旨猶執前詞，指摘原判決不當，為無理由，應予駁回
    。
據上論結，應依刑事訴訟法第三百六十八條，判決如主文。
本案經檢察官吳忠賢到庭執行職務。
中      華      民      國    九十一    年     十二     月    三十一    日
                                     臺灣高等法院臺南分院刑事第五庭
                                             審判長法官  鄭  文  肅
                                                   法官  黃  三  哲
                                                   法官  陳  珍  如
右正本證明與原本無異。
檢察官如不服本判決，應於判決送達後十日內向本院提出上訴狀，其未敘述理由者並
應於提出上訴狀後十日內向本院補提理由書（應附繕本)。
被告不得上訴。
                                             法院書記官  周  美  莉
中      華      民      國    九十二    年      一     月       二     日
